ACORDAO-COMPLETO-2457556

ACÓRDÃO 3191/2022 ATA 21/2022 - SEGUNDA CÂMARA

VISTOS, relatados e discutidos estes autos de tomada de contas especial, em fase de análise de embargos de declaração opostos pelo Sr. Flaubert Torres Filho, na qualidade de Prefeito de Viçosa/AL, em face do Acórdão 8664/2020-TCU-Segunda Câmara, que julgou irregulares as contas do responsável e o  condenou à reparação de dano ao erário e ao pagamento de multa, por entender ter havido irregularidades na execução física e financeira do Convênio 1.781/09 firmado com o Ministério do Turismo, com repasses de verbas federais no valor de R$ 120.000,00, para o apoio à realização do "Natal da Paz" de 24 a 25/12/2009,
ACORDAM os Ministros do Tribunal de Contas da União, reunidos em Sessão da Segunda Câmara, diante das razões expostas pelo Relator, em:
9.1. com fundamento no art. 34 da Lei 8.443/1992 (Lei Orgânica do TCU) , conhecer dos embargos de declaração para, no mérito, dar-lhe provimento, a fim de declarar a nulidade da citação do Sr. Flaubert Torres Filho e, por consequência, a nulidade do Acórdão 8664/2020-TCU-Segunda Câmara;
9.2. orientar a Segecex no sentido de que observe os procedimentos descritos no voto que fundamenta esta deliberação, nas hipóteses em que os Correios devolverem a comunicação processual com a inscrição "não procurado".
9.3. restituir os autos à SecexTCE, para a reinstrução deste processo, escoimado das nulidades ora declaradas.

Embargos de declaração interposto por Flaubert Torres Filho, representante legal contra o Acórdão 8664/2020-TCU-2ª Câmara - RC.

Segunda Câmara

Prefeitura Municipal de Viçosa - AL.

3. Interessados/Responsáveis/Recorrentes:
3.1. Interessado: Ministério do Turismo (05.457.283/0001-19).
3.2. Responsável: Flaubert Torres Filho (XXX.752.504-XX).
3.3. Recorrente: Flaubert Torres Filho (XXX.752.504-XX).

13.1. Ministros presentes: Aroldo Cedraz (na Presidência) e Antonio Anastasia (Relator).
13.2. Ministros-Substitutos convocados: Marcos Bemquerer Costa e André Luís de Carvalho.

ANTONIO ANASTASIA

Ministro Raimundo Carreiro.

Reproduzo, na íntegra, a instrução elaborada no âmbito da SecexTCE com a qual se manifestou de acordo o seu dirigente (peças 66-67) :
	Trata o presente processo de embargos de declaração opostos pelo representante legal do Sr. Flaubert Torres Filho (peças 59-61) contra o Acórdão 8664/2020-TCU-Segunda Câmara - RC, que, em sede de tomada de contas especial, assim decidiu:
ACORDAM os Ministros do Tribunal de Contas da União, reunidos em Sessão da Segunda Câmara, diante das razões expostas pelo Relator, em:	
9.1 julgar irregulares, nos termos dos arts. 1º, inciso I, 16, inciso III, alínea "b" e "c", da Lei 8.443, de 16 de julho de 1992, c/c os arts. 19 e 23, inciso III, da mesma Lei, as contas do Sr. Flaubert Torres Filho, condenando-o ao pagamento de R$ 120.000,00 (cento e vinte mil reais) , atualizados monetariamente e acrescidos dos juros de mora calculados a partir de 10/2/2010 até a data do efetivo recolhimento, na forma da legislação em vigor, fixando-lhe o prazo de quinze dias, para que comprove o recolhimento da referida quantia aos cofres do Tesouro Nacional, nos termos do art. 214, inciso III, alínea "a", do Regimento Interno;  
9.2 aplicar ao Sr. Flaubert Torres Filho a multa prevista no art. 57 da Lei 8.443, de 1992, c/c o art. 267 do Regimento Interno, no valor de R$ 20.000,00 (vinte mil reais) , e a multa prevista no art. 58, inciso II, da Lei 8.443, de 1992, no valor de R$ 5.000,00 (cinco mil reais) , atualizados monetariamente desde a data deste acórdão até a do efetivo recolhimento, se for paga após o vencimento, na forma da legislação em vigor, fixando-lhe o prazo de quinze dias, a contar da notificação para que comprove, perante o Tribunal, o recolhimento da dívida aos cofres do Tesouro Nacional, nos termos do art. 214, inciso III, alínea "a", do Regimento Interno;
9.3 autorizar, desde logo, a cobrança judicial das dívidas, caso não atendida a notificação, na forma do disposto no art. 28, inciso II, da Lei 8.443, de 1992;
9.4 autorizar, desde logo, se requerido, com fundamento no art. 28, inciso I, da Lei  8.443, de 1992, c/c o art. 217, §§ 1º e 2º do Regimento Interno, o parcelamento das dívidas em até 36 parcelas, incidindo, sobre cada parcela, corrigida monetariamente, os correspondentes acréscimos legais, fixando-lhe o prazo de quinze dias, a contar do recebimento da notificação, para comprovar o recolhimento da primeira parcela, e de trinta dias, a contar da parcela anterior, para comprovar os recolhimentos das demais parcelas, devendo incidir, sobre cada valor mensal da dívida referida no item 9.1 os juros de mora devidos, na forma prevista na legislação em vigor;
9.5 alertar o responsável de que a falta de comprovação do recolhimento de qualquer parcela importará o vencimento antecipado do saldo devedor, nos termos do § 2º do art. 217 do Regimento Interno;
9.6 dar ciência deste acórdão ao responsável e ao Ministério do Turismo, informando-lhes que o inteiro teor da deliberação, e do relatório e do voto que a precedem, pode ser consultado no endereço www.tcu.gov.br/acordaos, além de esclarecer que, caso requerido, o TCU poderá fornecer sem custos as correspondentes cópias, de forma impressa;
9.7 encaminhar cópia deste acórdão, e do relatório e do voto que o precedem, à Procuradoria da República em Alagoas, nos termos do §3º do art. 16 da Lei nº  8.443, de 1992 c/c o § 7º do art. 209 do Regimento Interno.
2.	O Regimento Interno do TCU prevê o direito da parte de opor embargos de declaração, no prazo de dez dias, indicando o ponto obscuro, contraditório ou omisso que entenda haver em acórdão do Tribunal (art. 287, § 1º) .
3.	Considerando que os embargos estão sendo opostos pela primeira vez em relação ao Acórdão 8664/2020-TCU-Segunda Câmara - RC, conclui-se que o requisito de singularidade foi observado.  Nos termos do art. 34, § 1º, da Lei 8.443/92, os embargos de declaração podem ser opostos por escrito pelo responsável ou interessado dentro do prazo de dez dias, contados, em regra, da notificação (art. 30, inciso I, alínea "d", da Lei 8.443/92) .  No caso concreto, a notificação de dívida foi entregue no endereço do embargante no dia 22/9/2020 (peças 56 e 57) , já o recurso foi protocolizado no dia 30/9/2020. Dessa forma, o requisito da tempestividade foi observado, uma vez que o prazo de dez dias encerrou-se em 3/10/2020.
4.	Quanto à indicação "dos pontos obscuros, contraditórios ou omissos" do acórdão combatido, o representante legal do responsável alegou:
4.1.	Em caráter preliminar, o representante legal do embargante alega nulidade da citação. Segundo o causídico, o endereço correto de seu cliente - Fazenda Belo Monte, S/N, Zona Rural, Viçosa-AL, CEP: 57.700-000 - sequer foi diligenciado, uma vez que a correspondência que lhe foi encaminhada foi devolvida pelos Correios com a anotação "não procurado". O embargante afirma ainda que, apesar da denominação zona rural, dada a pequena dimensão do município de Viçosa/AL, a Fazenda Belo Monte fica na Zona Urbana, mais precisamente, a menos de 700m da agência dos Correios (vide imagem constante da peça 59, p. 3) . O citado endereço é o mesmo que consta da base da Receita Federal, sendo também citado pela equipe técnica deste Tribunal. Por fim, o embargante alega que foi notificado pela Justiça do Trabalho acerca e audiência inerente a uma ação trabalhista na qual consta como réu. Por todo o exposto, reforça que o Tribunal deveria ter insistido nas diligências preliminares antes de partir para a citação ficta.
4.2.	Ainda que seja considerada válida a citação ficta do Defendente (peça 36) , essa ocorrera 9 (nove) anos e 10 (dez) meses após ao suposto fato gerador, sendo nítido o prejuízo de sua defesa, diante da dificuldade de buscar documentos e constituir provas de fatos ocorridos há uma década. Ora, a suposta irregularidade ocorrera em fevereiro 2010. A citação para apresentação de alegações de defesa junto ao TCU é de dezembro 2019, sendo cristalino que a capacidade de defesa do Defendente restou prejudicada em face da morosidade no desenvolvimento do processo.
4.3.	Há omissão no que se refere à prescritibilidade da pretensão punitiva e ressarcitória. O prazo de 180 dias previsto no art. 11 da IN/TCU nº 71/2012 não foi observado, razão pela qual a TCE não atende ao previsto no normativo. 	A instauração da tomada de contas especial somente foi efetivada em janeiro de 2014 e foi encaminhada ao Tribunal em 26 de junho de 2015. Todavia, a suposta irregularidade sob análise ocorreu em 10 de fevereiro de 2010, ou seja, há mais de 10 anos. Há, portanto, grave comprometimento à segurança jurídica, a qual se caracteriza como garantia constitucional veiculada ao rol das cláusulas pétreas, cujo núcleo essencial não admite supressão (MS 34.467 STF) . Nesse sentido, o inciso II do artigo 6º e o artigo 19-A da IN/TCU 71/2012, modificada pela IN/TCU 76/2016, embora não se referiram, expressamente, à decadência ou à prescrição, preveem o prazo de dez anos para instauração de tomada de contas especial. 
4.4.	Com efeito, o Tribunal de Contas da União, quando da prolação do Acórdão 1441/2016-TCU-Plenário, decidiu, em sede de incidente de uniformização de jurisprudência, que o prazo para o exercício da sua pretensão punitiva é de dez anos, contados a partir da ocorrência do dano e interrompidos com a determinação da citação. No entanto, a referida decisão (não unânime, diga-se de passagem) considerou que, como a Lei Orgânica do Tribunal de Contas da União era silente no tocante a prazos prescricionais, deveria ser aplicado o prazo geral previsto no ordenamento jurídico e regulamentado pelo Código Civil. Olvidou-se, no entanto, que diferentemente das relações privadas que se encontram sob a égide do Código Civil, as relações que contam com a participação da Administração Pública têm como regra geral as trazidas no processo administrativo. E foi considerando isso que o Supremo Tribunal Federal decidiu, em Mandado de Segurança nº 32201/DF, que a prescrição da pretensão punitiva no âmbito do TCU é administrativa e se submete, portanto, ao prazo de cinco anos. Nessa mesma linha de raciocínio, tem-se posicionamento do Superior Tribunal de Justiça sobre a possibilidade de aplicação não apenas do instituto da prescrição, mas também da decadência. (REsp 1480350/RS, Rel. Ministro BENEDITO GONÇALVES, PRIMEIRA TURMA, julgado em 05/04/2016, DJe 12/04/2016) 
4.5.	Por outro lado, no que se refere à prescrição da pretensão ressarcitória, a qual visa reparação de prejuízo ao erário e possui natureza jurídica de dívida, recentemente, o Supremo Tribunal Federal, em julgamento unânime, negou provimento ao Recurso Extraordinário 636.886/AL, paradigma do tema 899 de repercussão geral, no qual se fixou tese acerca do reconhecimento da prescritibilidade da pretensão de ressarcimento ao erário fundada em decisão do Tribunal de Contas. Segundo entendimento sedimentado pelo TCU, as ações de ressarcimento são imprescritíveis, espelhando-se no § 5º do art. 37 da Constituição Federal, conforme se observa em Acórdão 6712/2020-TCU-Segunda Câmara. Ocorre que, para Supremo Tribunal Federal (RE 636.886/AL) , a simples menção do trecho "ressalvadas as respectivas ações de ressarcimento" no § 5º do art. 37 do Texto Constitucional não permite, por si só, admitir a imprescritibilidade de qualquer ação de ressarcimento fundada em decisão de Tribunal de Contas.
4.6.	Ao analisar sistematicamente a Carta Magna, observa-se que os casos de imprescritibilidade foram expressamente previstos nos incisos XLII e XLIV do art. 5º, concluindo-se, portanto, que a prescritibilidade seja a regra. Nessa toada, a Corte Suprema vem entendendo que a imprescritibilidade de ações de ressarcimento ao erário só se justifica caso decorram de ato de improbidade administrativa doloso, tipificado na Lei de Improbidade Administrativa, conforme tese assentada em Tema 897 (RE 852.275/SP) .
4.7.	Desta forma, constata-se que tendo transcorrido longo decurso de tempo entre o fato gerador do processo de contas e a primeira notificação do responsável para se defender, haverá comprometimento da realização do processo de controle, uma vez que a demora acaba por inviabilizar a defesa efetiva do responsável e, por conseguinte, o próprio julgamento do processo de contas.
5.	De todo modo, o Tribunal deixou assente que o juízo de admissibilidade de embargos de declaração exclui o exame, ainda que superficial, da existência de obscuridade, omissão ou contradição na deliberação recorrida, cuja verificação deve ser feita quando da análise do mérito. Nesse sentido, os Acórdão 855/2003-TCU-Segunda Câmara, 637/2005 e 2.182/2006, ambos do Plenário, e 3.541/2006, da 1ª Câmara.
6.	Portanto, os embargos de declaração opostos pelo representante legal do Sr. Flaubert Torres Filho devem ser conhecidos.
7.	Como se sabe, o Supremo Tribunal Federal - STF, no Recurso Extraordinário - RE 636.886, fixou a tese, com repercussão geral reconhecida, de que "é prescritível a pretensão de ressarcimento ao erário fundada em decisão de Tribunal de Contas" (Tema 899) . Não obstante as indagações acerca da abrangência da tese firmada, no sentido de que se circunscreveria apenas ao processo de execução (em outras palavras, inaplicável à pretensão de ressarcimento exercida nos autos do processo de TCE) , verifica-se que o STF, mediante decisões prolatadas pelas duas turmas, tem decidido de forma reiterada que se aplica à pretensão sancionatória e ressarcitória a cargo do Tribunal de Contas da União o prazo prescricional de 5 (cinco) anos previsto na Lei 9.873/1999.
8.	Seja por aplicação direta ou por analogia, a orientação sufragada é no sentido de que o prazo de 5 anos é compatível com a tese de que a ação e a execução prescrevem no mesmo prazo (Súmula 150 do STF) , bem como com o fato de que a Lei 9.873/1999 - que regulamenta o exercício de ação punitiva pela Administração Pública Federal, direta e indireta - regeria integralmente a prescrição no âmbito do TCU. Quanto a este último aspecto, o Ministro Roberto Barroso, no voto exarado no julgamento do MS 32.201, embora tenha advertido que a atuação do TCU, em sua acepção clássica, não se qualifica como exercício do poder de polícia, ressaltou que a Lei 9.873/1999 assumiria vocação regulatória geral da prescrição do exercício da competência sancionadora da Administração Pública, sendo sua disciplina aplicável a qualquer ação punitiva da Administração Pública Federal, exceto àquelas esferas em que exista regulamentação específica. Ademais, completa, dada a autonomia científica do Direito Administrativo, não haveria razão plausível para suprimir a omissão da Lei Orgânica do Tribunal de Contas da União, quanto ao prazo prescricional, valendo-se das normas de direito civil, e não das de direito administrativo.
9.	Eis algumas ementas de decisões que evidenciam o entendimento predominante do STF:
Ementa: AGRAVO REGIMENTAL EM MANDADO DE SEGURANÇA. TOMADA DE CONTAS ESPECIAL. TRIBUNAL DE CONTAS DA UNIÃO. CONDENAÇÃO A RESSARCIMENTO AO ERÁRIO. PRESCRIÇÃO. MARCO INTERRUPTIVO. ART. 2°, II, DA LEI 9.873/1999. ATO INEQUÍVOCO DE APURAÇÃO DO FATO. DISCUSSÃO. DIREITO LÍQUIDO E CERTO. DEMONSTRAÇÃO. INOCORRÊNCIA. SUBSISTÊNCIA DA DECISÃO AGRAVADA. AGRAVO A QUE SE NEGA PROVIMENTO. I - As razões do agravo regimental são inaptas para desconstituir os fundamentos da decisão agravada, que, por isso, se mantêm hígidos. II - Aplicando-se a regulamentação da Lei 9.873/1999 ao caso concreto, observa-se que a pretensão sancionatória do TCU, em relação aos atos praticados pelo impetrante, levando-se em consideração a ocorrência de 5 causas interruptivas da prescrição, não teria sido fulminada pelo decurso do tempo. III - A pretensão do recorrente, fundada na discussão sobre os fatos apontados como marcos interruptivos da prescrição da pretensão punitiva da Administração Pública, refoge aos estreitos limites do mandamus, ante a ausência de liquidez e certeza do direito pleiteado. IV - Agravo regimental a que se nega provimento. MS 36067 ED-AgR. Órgão julgador: Segunda Turma. Relator (a) : Min. RICARDO LEWANDOWSKI. Julgamento: 18/10/2019.
Ementa: AGRAVO REGIMENTAL EM RECLAMAÇÃO. TRIBUNAL DE CONTAS DA UNIÃO. TOMADA DE CONTA ESPECIAL. PRESCRIÇÃO DA PRETENSÃO PUNITIVA. RECONHECIDA EM DECISÃO DO SUPREMO TRIBUNAL FEDERAL. PRESCRITIBILIDADE DO RESSARCIMENTO AO ERÁRIO FUNDADA EM DECISÃO DE TRIBUNAL DE CONTAS. AÇÃO DE IMPROBIDADE ADMINISTRATIVA COM PEDIDO DE RESSARCIMENTO JÁ EM CURSO. AGRAVO REGIMENTAL A QUE SE NEGA PROVIMENTO. I - O acórdão do TCU determinou a formação de processo administrativo para avaliarem, efetivamente, a eventual responsabilização do agravado para o ressarcimento do dano ao erário, contrariando, assim, autoridade desta Corte no MS 35.512/DF, uma vez que houve a concessão da segurança para declarar a ocorrência da prescrição da pretensão punitiva do TCU em relação às infrações imputadas a ele, destacando-se que a União poderia perseguir os valores referentes ao ressarcimento dos danos na esfera judicial. II - Agravo regimental a que se nega provimento. (Rcl 39497 AgR. Órgão julgador: Segunda Turma. Relator (a) : Min. RICARDO LEWANDOWSKI. Julgamento: 10/10/2020) .
Ementa: MANDADO DE SEGURANÇA. DIREITO ADMINISTRATIVO. TRIBUNAL DE CONTAS DA UNIÃO. SERVIDOR DA SECRETARIA DE SAÚDE DO ESTADO DO ACRE. FISCALIZAÇÃO OMISSA E DEFICIENTE NA EXECUÇÃO DE DOIS CONVÊNIOS FIRMADOS ENTRE A SECRETARIA ESTADUAL E O MINISTÉRIO DA SAÚDE. APLICAÇÃO DE MULTA. ARTS. 28, II, E 58, II, DA LEI 8.443/1992. ART. 268, II, DO REGIMENTO INTERNO DO TCU. PRESCRIÇÃO DA PRETENSÃO SANCIONATÓRIA. OCORRÊNCIA. APLICAÇÃO DA LEI 9.873/1999. PRECEDENTES DESTE STF. MEDIDA LIMINAR DEFERIDA E RATIFICADA NO EXAME DE MÉRITO. SEGURANÇA CONCEDIDA PARA AFASTAR A MULTA APLICADA. 1. A prescrição da pretensão punitiva do TCU é regulada pela Lei 9.873/1999, descabendo a aplicação do prazo decenal previsto na legislação civil (art. 205 do Código Civil) . Ao revés, incide o prazo quinquenal previsto na Lei 9.873/1999 (MS 32201, Rel. Min. Roberto Barroso, PRIMEIRA TURMA, DJe 7/8/2017; MS 35.512-AgR, Rel. Min. Ricardo Lewandowski, SEGUNDA TURMA, DJe 21/6/2019) . 2. In casu, na linha do parecer apresentado pelo Ministério Público Federal e da decisão liminar de minha lavra, é inequívoca a superação do prazo prescricional quinquenal. Os ilícitos apontados pela Corte de Contas ocorreram em julho de 2006, tendo o processo de auditoria sido instaurado em 9/10/2006. A ordem de citação do responsável para a audiência, por sua vez, ocorreu em 25/6/2007. Entretanto, a decisão condenatória recorrível foi exarada somente em 31/5/2016, data da prolação do Acórdão 3513/2016-TCU-Primeira Câmara. 3. Ex positis, CONCEDO A SEGURANÇA unicamente para afastar a sanção de multa aplicada ao impetrante, nos autos da Tomada de Contas Processo 023.288/2006-0, máxime da ocorrência de prescrição da pretensão punitiva do Tribunal de Contas da União. MS 35940. (Órgão julgador: Primeira Turma. Relator (a) : Min. LUIZ FUX. Julgamento: 16/06/2020) .
10.	Essa orientação também foi seguida nas seguintes decisões monocráticas: MS 36.127-MC/DF e MS 35.940-MC/DF, Rel. Min. Luiz Fux; MS 35.294, MS 35.539/DF e MS 35.971-TP/DF, Rel. Min. Marco Aurélio; MS 34.256 MC/DF, MS 36.054-MC e MS 36.067-MC/DF, Rel. Min. Ricardo Lewandowski.
11.	Portanto, observa-se que o Supremo Tribunal Federal tem se pronunciado no sentido de reconhecer não só a aplicação da prescrição quinquenal com fulcro na interpretação da Lei 9.873/1999, mas também a incidência dos marcos interruptivos do prazo prescricional consignados na referida lei, tantas vezes quanto presentes os suportes fáticos (MS 32201, Relator: Min. Roberto Barroso) .
12.	Essa orientação também foi seguida nas seguintes decisões monocráticas: MS 36.054, MS 34.256-MC, MS 35.512 e MS 36.067-MC, todos de relatoria do Min. Ricardo Lewandowski; MS 35.294, MS 35.539 e MS 35.971-TP, todos de relatoria do Min. Marco Aurélio; MS 32.201, Rel. Min. Roberto Barroso, e MS 36.127-MC e MS 35.940-MC, Min. Luiz Fux.
13.	Em relação ao termo inicial da contagem do prazo prescricional, o "caput" do art. 1º da Lei 9.873/1999 oferece solução que não destoa do modelo adotado pelo TCU no incidente de uniformização de jurisprudência, em que se examinou a prescrição da pretensão punitiva, nos termos do Acórdão 1441/2016-TCU-Plenário (Rel. Min. Benjamin Zymler) , com a adição da particularidade de explicitar o caso de infrações permanentes ou continuadas:
a) Regra geral: "data da prática do ato"  (o que equivale a "ocorrência da irregularidade sancionada") ;
b) Regra especial: "no caso de infração permanente ou continuada, do dia em que tiver cessado".
14.	Por seu turno, a Lei 9.873/1999, em seu art. 2º, estabelece as causas interruptivas da prescrição punitiva, consoante abaixo transcrito, já na redação conferida pela Lei 11.941/2009:
Art. 2º Interrompe-se a prescrição da ação punitiva:
I - pela notificação ou citação do indiciado ou acusado, inclusive por meio de edital;
II - por qualquer ato inequívoco, que importe apuração do fato;
III - pela decisão condenatória recorrível.
IV - por qualquer ato inequívoco que importe em manifestação expressa de tentativa de solução conciliatória no âmbito interno da administração pública federal.
15.	Por sua vez, o quadro a seguir indica alguns eventos processuais, ocorridos no curso de uma TCE (fase interna e externa) - instaurada em razão de irregularidades na aplicação de recursos da União transferidos a entes subnacionais - que poderiam ser enquadrados nas causas de interrupção da prescrição acima apontadas, sem prejuízo, é claro, de outras ocorrências fáticas elegíveis como marco interruptivo, a depender da forma de proceder de cada entidade ou órgão tomador de contas.
	I - pela notificação ou citação do indiciado ou acusado, inclusive por meio de edital;
	 (i) notificação no âmbito do procedimento administrativo de ressarcimento previamente à instauração da TCE;
 (ii) notificação efetuada pelo órgão tomador de contas acerca da instauração da TCE;
 (iii) citação efetuada pelo TCU.
*Data da ciência da notificação ou citação pelos responsáveis ou de publicação do edital no DOU.

	II - por qualquer ato inequívoco, que importe apuração do fato;
* procedimento que evidencie a apuração dos fatos irregulares, com o objetivo quantificar o dano e identificar possíveis responsáveis.
	 (i) relatório de sindicância ou PAD;
 (ii) relatório de apuração de irregularidades referente ao processo administrativo prévio à instauração da TCE;
 (iii) relatórios de fiscalização, pareceres, despachos, informações e memorandos relacionados à apuração dos fatos irregulares;
 (iv) relatório do tomador de contas;
 (v) relatório do controle interno; 
 (vi) termo de instauração ou designação de instauração da TCE;
 (vii) autuação da TCE no TCU; entre outras causas.
*Há quem inclua nesse grupo diligências que comprovam providências do responsável sobre as irregularidades investigadas.

	III - pela decisão condenatória recorrível.
	 (i) Verifica-se apenas no âmbito do TCU com a data da prolação do acórdão condenatório recorrível.

	IV - por qualquer ato inequívoco que importe em manifestação expressa de tentativa de solução conciliatória no âmbito interno da administração pública federal.
	 (i) pedido de parcelamento;
 (ii) pagamento parcial do débito;
 (iii) qualquer manifestação do responsável que demonstre claramente a sua intenção de recolher o débito.

16.	Bem se vê, portanto, que haveria uma multiplicidade de causas de interrupção da prescrição, conforme se depreende do art. 2º da Lei 9.873/1999. Tal exegese encontra respaldo em precedentes do STF, a exemplo do que se decidiu no julgamento do MS 36067 (Rel. Min. Ricardo Lewandowski) , com destaque para trecho do voto em que o Relator reconhece cinco causas de interrupção da prescrição, in verbis:
 (...) Assim, faz-se necessário levar em consideração que, apesar de os fatos objeto da apuração conduzida pela Corte de Contas remontarem aos anos de 1999 e 2000, período no qual o impetrante era Secretário de Saúde municipal, o Tribunal de Contas da União deu prosseguimento à tomada de contas especial por ter constatado a ocorrência de 5 causas interruptivas da prescrição, a saber: a) relatório de auditoria em conjunto realizada pelo Denasus e pela Secretaria Federal de Controle, lavrado em 06/07/2001, sendo este, certamente, um ato inequívoco que importou a apuração do fato (art. 2º, II, da Lei n. 9.873/1999) ; b) instauração de Tomada de Contas Especial pelo FNS, ocorrida em 05/10/2005, sendo este também, certamente, um ato inequívoco que importou a apuração do fato  (art. 2º, II, da Lei n. 9.873/1999) ; c) a autuação da presente Tomada de Contas Especial no âmbito do Tribunal de Contas da União, ocorrida em 12/08/2008, sendo este também, certamente, um ato inequívoco que importou a apuração do fato  (art. 2º, II, da Lei n. 9.873/1999) ; d) o ato que ordenou a citação do responsável, ora impetrante, ocorrida em 12/07/2010 (art. 2º, I, da Lei n. 9.873/1999) ; e e) o exercício do poder punitivo ocorrido em 20/06/2012, data da prolação do Acórdão 1563/2012-TCU-Plenário (art. 2º, III, da Lei n. 9.873/1999) .
17.	No caso concreto, tendo como parâmetro a tese firmada pelo STF, no RE 636.886, no sentido de que ambas pretensões do TCU (sancionatória e ressarcitória) sujeitam-se ao prazo prescricional de 5 anos previsto na Lei 9.873/1999, considerando, ainda, o sistema prescricional descrito na citada lei, inclusive as causas de suspensão e de interrupção da prescrição, temos os seguintes eventos processuais:
a)	"Data da prática do ato" (termo inicial para contagem dos prazos prescricionais) : data da liberação dos recursos relativos ao Convênio 1781/2009 (Siafi nº 724734) , conforme especificado na tabela a seguir:
	Valor (R$) 
	Data
	Ex-Prefeito em exercício
	Localização

	110.000,00
	10/2/2010
	Sr. Flaubert Torres Filho
	peça 1, p. 47

	10.000,00
	10/2/2010
		peça 1, p. 47

b)	Nota Técnica nº 573/2012 - 11/7/2012 - peça 1, p. 65-69
c) 	Nota Técnica de Reanálise nº 775/2012 - 03/10/2012 - peça 1, p. 77-80
d)	Nota Técnica de Reanálise nº 85/2013 - 30/1/2013 - peça 1, p. 85-88
e)	Nota Técnica de Reanálise nº 300/2013 - 21/3/2013 - peça 1, p. 93-94
f)	Nota Técnica de Análise Financeira nº 75/2013 - 25/3/2013 - peça 1, p. 97-102
g) 	Nota Técnica de Reanálise Financeira nº 656/2013 - 1º/11/2013- peça 1, p. 107-112
h) 	Notificação no âmbito do procedimento administrativo de ressarcimento previamente à instauração da TCE - 25/11/2013 (peça 1, p. 104, 105 e 113) 
i)	Termo de instauração ou designação de instauração da TCE - Não encontrado, embora o Relatório de Tomador de Contas faça menção ao dia 30/1/2014 como sendo a data de autuação da tomada de contas especial - peça 1, p. 124.
j)	Relatório do Tomador de Contas - 20/10/2014 - peça 1, p. 123-127
k)	Relatório do Controle Interno - 10/3/2015 - peça 1, p.  145-147
l)	Autuação do processo de tomada de contas especial no Tribunal de Contas da União - 6/7/2015 (vide capa do TC Processo 016.288/2015-7) 
m)	Instrução preliminar de diligência - 11/10/2017 - peça 2
n)	Instrução preliminar de citação - 29/1/2019 - peça 22
m)	Despacho do titular da Unidade Técnica que ordena a citação do responsável - 6/2/2019 - peça 24
n)	Citação realizada no âmbito do processo de tomada de contas especial - 2/12/2019 - peça 36 - (houve citações frustradas por ofício no interregno entre 6/2/2019 e 2/12/2019) 
o) 	Data da realização da sessão do Acórdão condenatório do Tribunal passível de recurso - 18/8/2020 - peça 45
18.	Analisando-se a sequência de eventos processuais enumerados no item anterior, os quais teriam o condão de interromper a prescrição da ação punitiva desta Corte no entender do STF, observa-se que não transcorreu o prazo prescricional de 5 (cinco) anos entre cada evento processual e o seguinte. (*) . Ressalte-se ainda que também não ocorreu a prescrição intercorrente a que se refere o art. 1º, § 1º, da Lei 9873/99 (prazo de 3 anos) . Portanto, mesmo levando-se em consideração o entendimento do STF, não teria ocorrido a prescrição da pretensão sancionatória e ressarcitória a cargo do TCU.
19.	Por outro lado, especificamente no que tange à prescrição da pretensão punitiva, verifica-se que o Acórdão 1441/2016-TCU-Plenário, Relator Ministro Benjamin Zymler, que uniformizou a jurisprudência acerca dessa questão, subordinou tal prescrição ao prazo prescricional geral indicado no art. 205, do Código Civil, que é de dez anos, contado da data de ocorrência da irregularidade sancionada, nos termos do art. 189, do Código Civil, sendo este prazo interrompido pelo ato que ordenar a citação, a audiência ou a oitiva do responsável.
20. 	No caso sob exame, de acordo com o parâmetro jurisprudencial citado no item anterior, não ocorreu a prescrição, pois, como já se verificou, a liberação dos recursos à Prefeitura Municipal de Viçosa/AL deu-se em 10/2/2010 e o ato que ordenou a citação ocorreu em 6/2/2019 (peças 1, p. 47 e 24) 
21.	A prescrição do dano ao erário assume particular relevância, dado o recente julgamento, pelo STF, do RE 636.886 (tema 899 da repercussão geral) . No entanto, a decisão do STF ainda não transitou em julgado e se encontra na fase de apreciação de embargos de declaração opostos pela Advocacia-Geral da União. Isso significa que, além da necessidade de modular adequadamente os efeitos daquela decisão, existem pontos a serem aclarados antes de poder ser aplicada a tese fixada no RE, tais como, entre outros: (i) a aplicação prospectiva ou não do novo entendimento, (ii) o marco legal a ser empregado para discussão da matéria e o prazo prescricional a ser considerado, (iii) o termo inicial para contagem do prazo a ser adotado e (iv) a existência ou não de marcos interruptivos ou suspensivos e de prescrição intercorrente.
22.	Além do relatado no item anterior, caso concreto tratado no RE diz respeito à fase de execução judicial de deliberação do Tribunal de Contas, tanto assim que, para deslindá-lo, foi necessária a aplicação da Lei 6.830/1980, a Lei de Execuções Fiscais, diploma legal evidentemente inaplicável à fase que antecede a formação do título executivo extrajudicial, caracterizada pela atuação do órgão de controle externo até a prolação do acórdão.
23.	      Dessa forma, por não ser possível extrapolar os parâmetros normativos empregados pelo STF para solução do problema enfrentado no RE 636.886, e dada a imprescindibilidade da fixação definitiva de orientações acerca da aplicação do Tema 899, o que só acontecerá com o julgamento dos embargos de declaração opostos naquele Extraordinário, julgamos pertinente que, até que isso ocorra, que, neste caso, seja mantida  a interpretação adotada pela Corte Suprema, em 2008, no Mandado de Segurança - MS 26.210, oportunidade em que foi fixada tese da imprescritibilidade das ações de ressarcimento ao erário.
24.	Ao compulsar os autos, verificou-se que o responsável Flaubert Torres Filho foi citado, pela primeira vez nos autos por intermédio do Ofício 587/2019/Secex-TCE, de 12/2/2019. No citado expediente, foi indicado como endereço do destinatário "Fazenda Belo Monte S/N Zona Rural" CEP: 57.700.000 Viçosa/AL. De acordo com o Aviso de Recebimento acostado à peça 26, o mencionado ofício foi devolvido ao remetente pelos Correios com a inscrição "não procutado" (peças 26 e 28) .
25.	Consumada a devolução do Ofício 587/2019/Secex-TCE, de 12/2/2019 (*) , a Secretaria de Gestão de Processos fez pesquisa em outros sistemas custodiados pelo Tribunal e encontrou dois endereços distintos em relação ao do citado expediente (peça 30) .
	(*) endereço constante do sistema CPF, da Receita Federal do Brasil.
26.	Ato contínuo, foram expedidos os Ofícios 1880/2019-TCU/Secex-TCE e 1881/2019-TCU/Secex-TCE, ambos de 16/4/2019. O primeiro, endereçado para a Av. Comendador Gustavo Paiva Cd. At. Alamedas nº 3741- Bloco 01 - Aptº 0402 - Edf. Verde - Mangabeiras 57.031-530 - Maceió - AL (peça 31) . Já o segundo, destinado à Rua Professor Nabuco Lopes nº 171 - Ap 104 - Vivant Res. - Jatiúca 57.036-730 - Maceió - AL (peça 32) . O primeiro, foi recebido por Arthur Lopes, em 7/5/2019 (peça 33) . Já o segundo, foi devolvido pelos Correios ao remetente com a inscrição "mudou-se".
27.	A par do relatado em relação ao Ofício 1880/2019-TCU/Secex-TCE, de 16/4/2019 (recebido por Artur Lopes) , pelo fato de o endereço do Cadastro Nacional de Empresas não ser considerado oficial, optou-se pela citação ficta. Dessa forma, foi expedido o Edital nº 550/2019-TCU/Seproc, de 2019 (peça 36) .
28.	Verifica-se que, antes da citação ficta, foram envidados todos os esforços para integrar o responsável à relação processual. Dado o insucesso, o Tribunal condenou o responsável e lhe aplicou a multa capitulada no art. 57 da Lei 8.443/92, por intermédio do Acórdão 8664/2020-TCU-Segunda Câmara. Portanto, não há que falar em ocorrência de vício quanto ao chamamento do responsável ao processo.
29.	A dispensa da instauração não ocorre de modo automático, atendido o inciso II do citado dispositivo (decurso decenal) . Ela é regra, excepcionada pela salvaguarda conferida à Corte de deliberar em sentido em contrário, quando determinadas circunstâncias fáticas forem observadas. A preocupação com o longo decurso de tempo deve orientar a avaliação da viabilidade do exercício do contraditório e da ampla defesa, para que tal exercício não reste prejudicado. No caso concreto, a instrução acostada à peça 22 (item 16) , foi enfática ao afirmar que não houve o transcurso de mais de dez anos desde o fato gerador sem que tenha havido a notificação do responsável pela autoridade administrativa federal competente, uma vez que os recursos foram transferidos em 10/2/2010 (peça 1, p. 47) e os responsáveis foram notificados sobre as irregularidades pela autoridade administrativa competente em novembro de 2013 (peça 1, p. 104, 105 3 113) . Logo, não assiste razão ao embargante  quanto à inobservância, pelo Tribunal, das disposições contidas no art. 6º, inciso II.
Art. 6º, inciso II, c/c art. 19 da IN/TCU 71/2012, modificada pela IN/TCU 76/2016) 
Art. 6º Salvo determinação em contrário do Tribunal de Contas da União, fica dispensada a instauração da tomada de contas especial, nas seguintes hipóteses:
 (...) 
II- houver transcorrido prazo superior a dez anos entre a data provável de ocorrência do dano e a primeira notificação dos responsáveis pela autoridade administrativa competente
Art. 19. Aplicam-se as disposições constantes do art. 6º desta Instrução Normativa às tomadas de contas especiais, ainda pendentes de citação válida, que se encontram em tramitação no Tribunal de Contas da União.
§ 1º Instaurada a tomada de contas especial e citados os responsáveis, não se lhe admitirá o arquivamento, mesmo na hipótese de o valor apurado como débito ser inferior ao limite estabelecido no art. 6º desta Instrução Normativa. (AC) (Instrução Normativa nº 76, de 23/11/2016, DOU de 12/12/2016) 
§ 2º No caso de tomada de contas especial arquivada com fundamento no caput em razão do limite estabelecido no inciso I do art. 6º desta Instrução Normativa, o responsável poderá solicitar ao Tribunal de Contas da União o desarquivamento do processo para julgamento ou, ainda, efetuar o pagamento do débito, para que lhe possa ser dada quitação. (AC) (Instrução Normativa nº 76, de 23/11/2016, DOU de 12/12/2016) 
30.	Assim sendo, não há que falar em omissão do Acórdão 8664/2020-TCU-Segunda Câmara - RC, notadamente, em relação ao reconhecimento das prescrições punitiva e ressarcitória e da ocorrência da situação prevista no art. 6º, inciso II, da IN/TCU 71/2012. Não estão presentes também razões de natureza fática e jurídica para declarar a nulidade da citação ficta do responsável Flaubert Torres Filho.
31.	Em face do exposto, submetem-se os autos à consideração superior, para posterior envio ao Relator, propondo-se:
	a) conhecer os embargos interpostos pelo representante legal do Sr. Flaubert Torres Filho,  tendo em vista  que os mesmos observaram os requisitos da legitimidade, interesse de recorrer, singularidade e tempestividade, nos termos do art. 34, § 1º, da Lei 8.443/92, c/c o 287, § 1º do RI/TCU, para, no mérito, negar-lhes provimento; e 
	b) dar ciência da deliberação que vier a ser proferida, bem como do relatório e do voto que a fundamentarem, ao embargante e ao Ministério do Turismo. 
	É o relatório.

Guilherme Gonçalves Martin (42989/OAB-DF), representando Flaubert Torres Filho.

Procurador Júlio Marcelo de Oliveira.

EMBARGOS DE DECLARAÇÃO EM FACE DE ACÓRDÃO QUE, EM SEDE DE TOMADA DE CONTAS ESPECIAL, JULGOU IRREGULARES AS CONTAS DO EX-PREFEITO, COM CONDENAÇÃO À REPARAÇÃO DE DANO E AO PAGAMENTO DE MULTA. ALEGAÇÕES DE NULIDADE DA CITAÇÃO E DE INCIDÊNCIA DA PRESCRIÇÃO. CONHECIMENTO. PROVIMENTO. DECLARAÇÃO DE NULIDADE DA CITAÇÃO E CONSEQUENTEMENTE, DO ACÓRDÃO EMBARGADO. ORIENTAÇÃO À SEGECEX. RESTITUIÇÃO DOS AUTOS À UNIDADE TÉCNICA. - Para fins de citação por edital, o conceito de "local inacessível" não se confunde com o de "não procurado", pois este é dado pelos Correios de acordo com a sua capacidade operacional de fazer entregas de correspondências e de suas estratégias mercadológicas, ao passo que aquele é determinado pela dificuldade de uma pessoa chegar até o local, independentemente de avaliações de conveniência mercadológica.

TOMADA DE CONTAS ESPECIAL (TCE)

Secretaria de Controle Externo de Tomada de Contas Especial (SecexTCE).

Trata-se de embargos de declaração opostos por Flaubert Torres Filho, ex-Prefeito do Município de Viçosa, Estado de Alagoas, em face do Acórdão 8664/2020-TCU-Segunda Câmara, relator Ministro Raimundo Carreiro, que, em sede de tomada de contas especial, julgou irregulares as suas contas, condenando-o ao pagamento de R$ 120.000,00 (cento e vinte mil reais) , atualizados monetariamente e acrescidos dos juros de mora calculados a partir de 10/2/2010 até a data do efetivo recolhimento, e ao pagamento da multa prevista no art. 57 da Lei 8.443, de 1992, c/c o art. 267 do Regimento Interno, no valor de R$ 20.000,00 (vinte mil reais) , e da multa prevista no art. 58, inciso II, da Lei 8.443, de 1992, no valor de R$ 5.000,00 (cinco mil reais) , atualizados monetariamente desde a data deste acórdão até a do efetivo recolhimento assim decidiu, em razão de irregularidades na execução física e financeira do Convênio 1.781/09 firmado com o Ministério do Turismo, com repasses de verbas federais no valor de R$ 120.000,00, para o apoio à realização do "Natal da Paz" de 24 a 25/12/2009 (peças 59-61) .
O embargante alega, em síntese, a nulidade da citação e a incidência da prescrição da pretensão ressarcitória e da punitiva.
A SecexTCE, por entender que a citação foi válida e que não ocorreu a prescrição, propôs o conhecimento dos embargos de declaração, mas o seu não provimento (peças 66-67) .
Quanto à admissibilidade, assim como a SecexTCE entendo que é caso de conhecimento dos presentes embargos de declaração, nos termos do art. 34 da Lei Orgânica do TCU (Lei nº 8.443/92) , porquanto atendem aos seus requisitos de admissibilidade, tendo em vista que o embargante alega omissão no acórdão embargado.
Passo, desse modo, ao exame do mérito.
Quanto à alegação de prescrição da pretensão ressarcitória e da pretensão punitiva faço as seguintes considerações.
No tocante à prescrição da pretensão punitiva, este Tribunal continua aplicando o entendimento fixado no Acórdão 1441/2016-TCU-Plenário, relator Ministro Benjamin Zymler, redator Ministro Walton Alencar Rodrigues, no sentido de que se subordina ao prazo geral de prescrição indicado no art. 205 do Código Civil, a contar da data do fato, com uma única causa interruptiva, que é a citação ou audiência.
Quanto à prescrição da pretensão ressarcitória, esta Corte de Contas continua aplicando o entendimento fixado no Acórdão 2709/2008-TCU-Plenário, da relatoria do Ministro Benjamin Zymler, que se alinhou ao entendimento em vigor no Supremo Tribunal Federal - STF - naquela época, fixado no julgamento do Mandado de Segurança 26.210, da relatoria do Ministro Ricardo Lewandowski, julgado em 04.09.2008, no sentido de que a pretensão de ressarcimento ao erário era imprescritível.
Contudo, ambos entendimentos não são aplicados pelo STF.
A partir do julgamento do Mandado de Segurança 32.201, relator Ministro Roberto Barroso, em 21.03.2017, o STF passou a aplicar as regras da Lei 9.873/1999 como parâmetro para reger a prescrição da pretensão punitiva no âmbito desta Corte de Contas, cujo prazo é de 5 anos, a contar da data do fato. 
Mais recentemente, em julgamento concluído em 11.11.2021, o STF apreciou a ADI 5509, relator Ministro Edson Fachin, na qual, sintetizou, nos termos do voto do relator, "a orientação aplicável para a fixação e a contagem dos prazos prescricionais das ações de competência do Tribunal de Contas".
Assim, em resumo, o STF, com fundamento na aplicação combinada da Lei 9.873/1999 com a Lei 8.443/1992 (Lei Orgânica do TCU) e com o entendimento adotado por aquela Suprema Corte no Recurso Extraordinário 636.553, fixou o prazo de prescrição relativo aos processos dos Tribunais de Contas em cinco anos, a contar do vencimento do prazo para prestar contas ou, não havendo o dever de prestar contas, a partir da ciência do fato ilícito pelo TCU. Ou seja, trata-se de entendimento que se aplica tanto à prescrição da pretensão ressarcitória quanto à prescrição da pretensão punitiva.
Por essa razão, tenho entendimento idêntico ao que foi sustentado pelo Ministro Raimundo Carreiro no voto complementar que submeteu à apreciação desta Corte na Sessão Plenária de 1º.12.2021, nos autos do TC-Processo 000.006/2017-3, no qual, após apresentar a evolução da jurisprudência do STF sobre o assunto, Sua Excelência propôs que o entendimento fixado pelo STF na citada ADI 5509 fosse aplicado, de imediato, aos processos em tramitação no TCU.
No entanto, na Sessão Plenária de 09.03.2022, quando da retomada do julgamento do aludido processo, em virtude de pedido de vista de vários ministros, foi prolatado o Acórdão 459/2022-TCU-Plenário, relator Ministro Raimundo Carreiro, revisor Ministro Walton Alencar Rodrigues, no qual esta Corte entendeu por bem não apreciar o mérito da questão naquela oportunidade. Na mesma assentada, decidiu expedir comando à Segecex para a formação de grupo técnico de trabalho para que apresente projeto de ato normativo disciplinando "o tema da prescrição da pretensão ressarcitória e da prescrição da pretensão punitiva no âmbito do controle externo, tendo por base jurisprudência predominante do Supremo Tribunal Federal, adequando-a às especificidades das diversas formas de atuação do Tribunal de Contas da União".
Registro que não proferi voto no julgamento que aprovou o citado Acórdão 459/2022-TCU-Plenário, tendo em vista que meu antecessor no cargo de Ministro desta Corte de Contas, o Ministro Raimundo Carreiro, na condição de relator do aludido processo, já havia votado.
Consequentemente, este Tribunal de Contas continua a aplicar o prazo de 10 anos, a contar da data do fato, para a prescrição da pretensão punitiva, conforme decidido no citado Acórdão 1441/2016-TCU-Plenário, e a imprescritibilidade no tocante à pretensão de ressarcimento ao erário, nos termos decididos no Acórdão 2709/2008-TCU-Plenário, ratificado pelo recente Acórdão 459/2022-TCU-Plenário.
Desse modo, não obstante a minha convicção quanto à aplicação do entendimento do STF constante da ADI 5509, curvo-me ao mencionado posicionamento jurisprudencial predominante nesta Corte de Contas, até que o Plenário do TCU revisite a questão.
No caso concreto, porém, não ocorreu a prescrição da pretensão punitiva nem da pretensão ressarcitória, seja pelo critério do Código Civil, seja pela aplicação do entendimento consolidado no STF, com base na Lei 9.873/1999, conforme bem demonstrou a SecexTCE em instrução integralmente transcrita no relatório que antecede este voto.
Contudo, o embargante alega também a nulidade da citação. E, nesse ponto, com as vênias de estilo à SecexTCE, entendo que a alegação procede.
Consoante reconhece a SecexTCE, o Sr. Flaubert Torres Filho, ora embargante, foi citado, pela primeira vez por intermédio do Ofício 587/2019/Secex-TCE, de 12/2/2019, enviado para o seguinte endereço: "Fazenda Belo Monte S/N Zona Rural", CEP: 57.700.000, Viçosa/AL. No entanto, de acordo com o Aviso de Recebimento acostado à peça 26, o mencionado ofício foi devolvido ao remetente pelos Correios com a inscrição "não procurado" (peças 26 e 28) .
Diante disso, a unidade técnica deste Tribunal expediu os Ofícios 1880/2019-TCU/Secex-TCE e 1881/2019-TCU/Secex-TCE, ambos de 16/4/2019. O primeiro, endereçado para a Av. Comendador Gustavo Paiva Cd. At. Alamedas nº 3741- Bloco 01 - Aptº 0402 - Edf. Verde - Mangabeiras 57.031-530 - Maceió - AL (peça 31) . Já o segundo, destinado à Rua Professor Nabuco Lopes nº 171 - Ap 104 - Vivant Res. - Jatiúca 57.036-730 - Maceió - AL (peça 32) . O primeiro, foi recebido por Arthur Lopes, em 7/5/2019 (peça 33) . Já o segundo, foi devolvido pelos Correios ao remetente com a inscrição "mudou-se".
Registra a SecexTCE que, a par do relatado em relação ao Ofício 1880/2019-TCU/Secex-TCE, de 16/4/2019 (recebido por Artur Lopes) , pelo fato de o endereço do Cadastro Nacional de Empresas não ser considerado oficial, optou-se pela citação ficta. Dessa forma, foi expedido o Edital nº 550/2019-TCU/Seproc, de 2019 (peça 36) .
Como se vê, o Ofício 587/2019/Secex-TCE, de 12/2/2019, que foi a primeira tentativa de citação do ora embargante, havido sido remetido para o endereço constante da base de dados da Receita Federal, qual seja "Fazenda Belo Monte S/N Zona Rural", CEP: 57.700.000, Viçosa/AL. Portanto, referido ofício havia sido remetido para o endereço correto do embargante. 
Desse modo, embora tenha sido devolvido pelos Correios com a inscrição "não procurado", não havia justificativa para este Tribunal enviar novos ofícios para endereços distintos daquele constante da base de dados da Receita Federal, pois a expressão "não procurado" usada pelos Correios nas hipóteses em que devolve a correspondência para o remetente não significa que o endereço indicado está errado ou que o destinatário não mais reside naquele endereço, mas apenas que os Correios não fazem entregas naquela localidade na qual se situa o endereço indicado pelo remetente. 
Ou seja, o endereço indicado no primeiro ofício de citação está correto, conforme atestado pelo próprio embargante em seu recurso, no qual demonstra residir há muitos anos naquela localidade (peça 59) .
Portanto, quando os Correios devolvem a correspondência com o motivo "não procurado", o procedimento correto a ser adotado não é o de buscar identificar outro endereço, mas sim o de buscar meios operacionais de fazer chegar àquele endereço a comunicação processual, desde que não se trate de local inacessível.
E aqui ressalto que o conceito de "local inacessível" não se confunde com o de "não procurado", pois este é dado pelos Correios de acordo com a sua capacidade operacional de fazer entregas de correspondências e de suas estratégias mercadológicas, ao passo que aquele é determinado pela dificuldade de uma pessoa chegar até o local, independentemente de avaliações de conveniência mercadológica.
O exemplo do presente caso é emblemático, pois, para os Correios, o endereço do embargante não é contemplado pelos seus serviços de entrega postal, decorrendo disso a razão para devolver as correspondências com o motivo "não procurado". No entanto, conforme fez prova o embargante, referido endereço, embora conste como sendo "zona rural", está situado a menos de 700 metros da Agência dos Correios, o que implica reconhecer que é acessível.
Isso tanto é verdade que o embargante juntou prova de citação que recebeu no aludido endereço, ainda no ano de 2015, relativa a reclamação trabalhista.
Consideradas essas circunstâncias, é forçoso reconhecer a nulidade da citação por edital realizada por esta Corte.
Com efeito, o procedimento adotado pela unidade técnica não observou a regulamentação do tema no TCU, disposta na Resolução 170/2004, segundo a qual a citação por edital somente é cabível quando o responsável for localizado, devendo-se entender como não localizado aquele que está em local incerto, ignorado ou inacessível. É o que diz o art. 3º, especialmente seu inciso IV e seu §2º, com a seguinte redação:
Art. 3º As comunicações serão encaminhadas aos seus destinatários por meio de: (NR) (Resolução-TCU nº 235, de 15/09/2010, BTCU 36/2010, DOU de 20/09/2010) 
I - correio eletrônico, fac-símile ou telegrama;
II - servidor designado;
III - carta registrada, com aviso de recebimento;
IV - edital publicado no Diário Oficial da União, quando o seu destinatário não for localizado, nas hipóteses em que seja necessário o exercício de defesa.
V - plataforma de serviços digitais Conecta-TCU ou outra solução de tecnologia da informação adotada pelo Tribunal com funcionalidades específicas de comunicação processual. (AC) (Resolução-TCU nº 316, de 22/04/2020, BTCU Deliberações 75/2020) 
§ 1º Utilizada a forma de fac-símile prevista no inciso I deste artigo, deverá a unidade técnica competente, no prazo de até cinco dias, remeter o original ao destinatário.
§ 2º Considera-se não localizado, para os fins do que dispõe o inciso IV deste artigo, o destinatário que estiver em lugar ignorado, incerto ou inacessível.
Conforme acredito ter demonstrado, o ora embargante reside em local certo, conhecido e acessível, mas que apenas não foi procurado pelos Correios por decisão mercadológica daquela própria empresa postal. Desse modo, entendo não atendidos os pressupostos autorizadores da citação por edital.
Por outro lado, o próprio art. 3º prevê outras opções para se efetivar a citação do responsável como, por exemplo, a designação de servidor para a entrega da citação pessoalmente, nos termos do inciso II do aludido art. 3º.
Seria ainda possível a adoção de outras providências, tais como a solicitação de auxílio ou colaboração à unidade jurisdicionada ou órgão de controle interno, à secretaria do TCU situada na unidade da federação na qual reside o destinatário ou ainda aos órgãos de controle externo estaduais.
Todas essas providências estão previstas nas alíneas "b", "c" e "d" do inciso II do art. 6º da citada Resolução 170/2004, para os casos em que os Correios informam que o destinatário mudou-se, é desconhecido ou que o endereço é insuficiente, mas que, a meu ver, são aplicáveis por analogia também à hipótese em que os Correios devolvem a correspondência com a inscrição "não procurado", com o seguinte teor:
Art. 6º Na hipótese de os Correios informarem que o destinatário:
 (...) 
II - mudou-se, é desconhecido ou que o endereço é insuficiente, caberá à unidade remetente adotar uma ou mais das seguintes providências:
 (...) 
b)  solicitação de auxílio à unidade jurisdicionada ou órgão de controle interno ao qual esteja vinculado o destinatário ou o processo;
c)  solicitação de colaboração à secretaria do Tribunal na unidade da federação em que se supõe residir o destinatário; 
d)  solicitação de colaboração dos órgãos de controle externo estaduais.
Considerando a lacuna constante da Resolução 170/2004, porquanto não disciplina expressamente sobre os procedimentos a serem adotados nas hipóteses em que os Correios devolvem a correspondência com a inscrição "não procurado", entendo pertinente fazer constar do acórdão orientação à Segecex sobre o assunto, conforme disposto neste voto.
Em face do exposto, voto por que o Tribunal adote a deliberação que ora submeto à apreciação da Segunda Câmara.
TCU, Sala das Sessões, em 28 de junho de 2022.
ANTONIO ANASTASIA 
Relator